【裁判字號】    99,訴,1465
【裁判日期】    991130
【裁判案由】    違反臺灣地區與大陸地區人民關係條例等
【裁判全文】
臺灣高雄地方法院刑事判決              99年度訴字第1465號
公  訴  人  臺灣高雄地方法院檢察署檢察官
被      告  張屏生
            戴景清
上列被告因違反臺灣地區與大陸地區人民關係條例等案件，經檢
察官提起公訴（99年度偵緝字第1455號、99年度撤緩偵字第263
號），本院判決如下：
    主  文
張屏生共同違反不得使大陸地區人民非法進入臺灣地區之規定，
處有期徒刑捌月，減為有期徒刑肆月，如易科罰金，以銀元參佰
元即新臺幣玖佰元折算壹日。
戴景清共同違反不得使大陸地區人民非法進入臺灣地區之規定，
累犯，處有期徒刑伍月，如易科罰金，以銀元參佰元即新臺幣玖
佰元折算壹日，減為有期徒刑貳月又拾伍日，如易科罰金，以銀
元參佰元即新臺幣玖佰元折算壹日。
    事  實
一、戴景清前因犯恐嚇罪，經本院以86年度易字第770號判處有
    期徒刑2月確定，於民國86年4月24日易科罰金執行完畢。其
    與張屏生均明知大陸地區人民進入臺灣地區應依循正當程序
    ，竟與潘宗祈（業經本院以99年度訴字第226 號判刑確定）
    基於使公務員登載不實文書暨持以行使，及使大陸地區人民
    非法進入臺灣地區之犯意聯絡，推由戴景清充當與大陸地區
    女子假結婚之人頭配偶，並由張屏生收取戴景清之身分證件
    交予潘宗祈，辦理機票、護照事宜，潘宗祈則負責陪同戴景
    清前往大陸地區。90年6 月7 日，戴景清與潘宗祈所介紹之
    大陸地區成年女子唐瑞芳（由檢察官通緝中），在大陸地區
    福建省南屏市公證處辦理結婚登記，取得中華人民共和國福
    建省南屏市公證處（2001）南證字第481 號公證書後，戴景
    清、潘宗祈即先行返回臺灣地區，持上開公證書向財團法人
    海峽交流基金會認證，再於90年7 月11日，持之至高雄縣旗
    山鎮戶政事務所，填具結婚登記申請書，辦理戴景清與唐瑞
    芳之結婚登記，使不知情之高雄縣旗山鎮戶政事務所承辦人
    員將戴景清與唐瑞芳結婚此不實事項登載於其職務上所掌管
    之戶籍登記簿等公文書上，足生國家對於戶政管理之正確性
    。復於90年7 月12日及90年8 月3 日，再持上開登載內容不
    實之戶籍謄本，至高雄縣政府警察局其山分局填寫大陸地區
    人民進入臺灣地區保證書，及至內政部警政署入出境管理局
    （後改制為內政部入出國及移民署）填寫大陸地區人民進入
    臺灣地區旅行證申請書，而向該管公務員行使前開戶籍謄本
    ，申請唐瑞芳以探親名義進入臺灣地區獲准，成功使唐瑞芳
    以合法之探親名義進入臺灣地區，並於91年2 月4 日入境。
    嗣因唐瑞芳於91年6 月28日搭機出境後即下落不明，張屏生
    乃於91年9 月1 日陪同戴景清至大陸地區辦理離婚事宜。
二、案經臺南市警察局第五分局報告臺灣臺南地方法院檢察署呈
    請臺灣高等法院檢察署令轉臺灣高雄地方法院檢察署檢察官
    偵查起訴。
    理  由
壹、證據能力部分
一、按被告以外之人於審判外之言詞或書面陳述，除法律有規定
    者外，不得作為證據；又按被告以外之人於偵查中向檢察官
    所為之陳述，除顯有不可信之情形者外，得為證據，刑事訴
    訟法第159 條第1 項、第159 條之1 第2 項分別定有明文。
    查證人潘宗祈於偵查中所為之陳述，就被告戴景清、張屏生
    而言，均係被告以外之人於審判外之陳述，屬檢察官偵查本
    案時證人具結後所為之證述，被告張屏生雖不同意作為證據
    ，惟並未指明該證據有何顯不可信之情形，揆諸前開條文意
    旨，應有證據能力。
二、至潘宗祈於99年2 月3 日、99年3 月5 日於其違反臺灣地區
    及大陸地區人民關係條例等案件行準備程序時（案號：98年
    度審訴字第4990號、99年度訴字第226 號），向法官所為之
    陳述，潘宗祈於該準備程序中係以被告身分陳述，其所述就
    被告戴景清、張屏生而言，仍屬被告以外之人於審判外之陳
    述，為傳聞證據，且該部分之陳述未經具結，無證據能力，
    僅得作為彈劾證據之用，合先敘明。
貳、實體部分
一、訊據被告戴景清對於前開犯罪事實坦承不諱，被告張屏生雖
    不否認曾於91年9 月間陪同被告戴景清至大陸地區辦理與唐
    瑞芳離婚之手續，惟矢口否認有何與戴景清共同使唐瑞芳非
    法來臺或使公務員登載不實文書暨持以行使之行為分擔或犯
    意聯絡，辯稱：伊認識戴景清時，戴景清已婚，戴景清娶唐
    瑞芳之事，伊均不知情云云。經查：
 (一) 被告戴景清並無與大陸地區成年女子唐瑞芳結婚之真意，惟
    仍與潘宗祈基於共同使唐瑞芳以假結婚之非法方式進入臺灣
    地區之犯意聯絡，於90年6 月7 日，在大陸地區福建省南平
    市公證處，辦理戴景清與唐瑞芳結婚之手續，取得該公證處
    核發之公證書後，又基於使公務員登載不實之犯意聯絡，由
    被告戴景清返回臺灣地區，持該公證書經財團法人海峽交流
    基金會認證，而於90年7 月11日，至高雄縣旗山鎮戶政事務
    所填載結婚登記申請書，辦理被告戴景清與唐瑞芳結婚之戶
    籍登記，使不知情之戶政人員將渠等結婚之不實事項登載於
    戶籍謄本；被告戴景清復持該登載不實之戶籍謄本至高雄縣
    政府警察局旗山分局填寫大陸地區人民進入臺灣地區保證書
    ，及至內政部警政署入出境管理局填寫大陸地區人民進入臺
    灣地區旅行證申請書，而行使上開戶籍謄本，致唐瑞芳得以
    藉探親之名義非法進入臺灣地區，而於91年2 月4 日入境，
    唐瑞芳於91年6 月28日出境後，被告戴景清由被告張屏生陪
    同，於91年9 月1 日赴大陸地區辦理離婚等情，業經被告戴
    景清坦白承認，復有內政部警政署大陸地區人民資訊管理系
    統資料、財團法人海峽交流基金會證明、中華人民共和國福
    建省南平市公證處（2001）南證字第481 號公證書、結婚登
    記申請書、戶籍謄本、大陸地區人民進入臺灣地區旅行證申
    請書、大陸地區人民進入臺灣地區保證書各1 份、內政部入
    出國及移民署入出國日期證明書2 份在卷可稽，亦為被告張
    屏生所坦認，上開事實足堪認定。
 (二) 被告張屏生雖以前詞置辯，惟被告戴景清於警詢、偵查中俱
    稱：是張屏生說去大陸地區假結婚代價是15萬人民幣，問伊
    要不要前往辦理假結婚，伊將其個人證件資料交給張屏生，
    由張屏生轉交潘宗祈，是潘宗祈帶伊至大陸地區結婚（臺南
    市警察局第五分局南市警五刑偵字第09800000407 號刑案偵
    查卷宗第2 頁、98年度偵字第23427 號卷第21頁），且證人
    戴景清所言，核與證人潘宗祈於偵查中證稱：一開始是張屏
    生跟一個開計程車的司機帶戴景清的資料來給我看，後來好
    像是開計程車的司機帶戴景清跟我見面，他們誰拿戴景清的
    資料給我我不記得了，他們拿資料給我時叫我帶戴景清去大
    陸結婚（99年度偵緝字第1455號卷第35、36頁），以及證人
    即被告戴景清之父戴文良於偵查中證稱：「生仔」張屏生帶
    我兒子戴景清去大陸娶老婆，說當人頭可以，要結婚也可以
    ，並說大陸女子來臺灣會帶8 萬元過來，因為戴景清沒有錢
    ，我有問過「生仔」，「生仔」說要介紹他去大陸當人頭，
    戴景清有交證件給介紹人等語（98年度偵字第23427 號卷第
    26 頁 、99年度偵緝字第1455號卷第36頁）相符。以被告戴
    景清於偵查中即已坦承犯行，並無陷害張屏生之動機，且證
    人戴文良所述除不利張屏生外，亦敘及其子戴景清之犯罪行
    為，衡情均不至於甘冒偽證之刑責，刻意虛偽指證而構陷張
    屏生，是足認被告張屏生確有參與戴景清與唐瑞芳假結婚之
    事，被告張屏生與戴景清、潘宗祈共同為前開犯行乙節，應
    堪信實。
 (三) 證人潘宗祈雖於本院審理中改稱：戴景清前往大陸地區辦理
    結婚及購買機票的相關證件，是一個在岡山地區開計程車的
    人或是張屏生交付已經忘記了，不能確定，張屏生沒有付去
    大陸的費用（本院卷第25、15頁），惟經本院提示潘宗祈於
    其被訴案件99年3 月5 日訊問筆錄，證人潘宗祈亦不否認其
    於偵查中指認張屏生為交付戴景清證件之人，僅辯稱有另一
    個開計程車的人，也有幫忙證件問題，伊因記不起來證件是
    誰交給伊的，又和張屏生比較熟，所以就想說是張屏生云云
    （本院卷第25頁），嗣經本院提示潘宗祈被訴案件99年2 月
    3 日筆錄後，證人潘宗祈又稱：我沒有說張屏生出錢（本院
    卷第26頁），經審判長逐字朗讀其99年2 月3 日筆錄並交潘
    宗祈審閱後，潘宗祈則稱：記得沒有講到錢是張屏生他們出
    的這句話，回來是他們去辦唐瑞芳的入台證，戴景清的事情
    我都不知道了（本院卷第27頁）。查潘宗祈於98年10月22日
    、98年11月5 日、99年2 月3 日、99年3 月5 日、99年5 月
    7 日分別曾為戴景清假結婚一事接受偵訊或審判，其於本院
    審理中從未提及有另一開計程車之司機亦參與本案，且其既
    與張屏生熟識，何以會將張屏生與另一司機混淆，亦屬可疑
    。而證人潘宗祈對於戴景清之證件係何人交付、由何人出錢
    等客觀事實，前後供述不一，是否意在迴護張屏生，已非無
    疑，況其已於98年12月23日因違反臺灣地區及大陸地區人民
    關係條例經檢察官提起公訴，對於介紹他人假結婚恐會涉及
    刑責一事自無不知之理，竟於其被訴案件受法官詢問答辯要
    旨時，在無人提及戴景清結婚由誰出錢之情況下，僅因與張
    屏生比較熟，所以主動杜撰張屏生交付戴景清證件，更與常
    情不符，顯見潘宗祈於本院審理中，係為掩飾張屏生參與本
    案之情形，方為前開不一致之證述，不足採信。
 (四) 至於被告張屏生雖辯稱伊是在陪同戴景清辦離婚前，才提到
    可以去大陸再娶一個，就有錢拿，戴景清結婚時伊完全不知
    道云云，惟如被告張屏生對於戴景清與唐瑞芳假結婚一事均
    不知情，豈有可能甘願出錢、出力，陪同戴景清至大陸地區
    辦理離婚手續？且張屏生、戴景清僅為朋友關係，如非張屏
    生對於戴景清與唐瑞芳假結婚之事知之甚稔，張屏生貿然於
    戴景清與唐瑞芳離婚之前，即向戴景清稱離婚後去大陸再娶
    一個就有錢可以拿等語，非但有違常情，亦實屬冒犯而違背
    禮數，更認被告張屏生前開辯詞為臨訟杜撰，自無足信實。
 (五) 而戴景清赴大陸地區之機票、食宿費用部分，被告戴景清雖
    稱係潘宗祈支付，惟查被告戴景清係由潘宗祈陪同至大陸地
    區與唐瑞芳假結婚，被告張屏生並未親至大陸地區辦理戴景
    清假結婚之手續，戴景清僅見聞其相關之機票、食宿費用由
    隨行之潘宗祈支出，至潘宗祈、張屏生間金錢如何計算及分
    擔，並非戴景清所能知悉，是自不得以戴景清稱相關費用由
    潘宗祈支付，即認定被告張屏生未參與前開假結婚之事，乃
    屬當然。再者，以戴景清並未指稱張屏生出錢供其假結婚，
    更可稽戴景清並無陷害張屏生，其所述張屏生向伊收取證件
    一事應屬實在。
 (六) 綜上所述，被告戴景清、張屏生之犯行均堪認定，本件事證
    明確，應依法論罪科刑。
二、新舊法比較：
 (一) 按行為後法律有變更者，適用行為時之法律。但行為後之法
    律有利於行為人者，適用最有利於行為人之法律，刑法第2
    條第1 項定有明文。而臺灣地區及大陸地區人民關係條例第
    79條之規定，業於92年12月29日修正公布，並於92年12月31
    日施行，修正前該條例第79條第1 項規定：「違反第15條第
    1 款規定者，處5 年以下有期徒刑、拘役或科或併科新台幣
    50萬元以下罰金」，修正後同條項則規定：「違反第15條第
    1 款規定者，處1 年以上7 年以下有期徒刑，得併科新臺幣
    100 萬元以下罰金。」，並增列第2 項意圖營利使大陸地區
    人民非法入境之處罰規定，且法定刑為「3 年以上10年以下
    有期徒刑，得併科新臺幣500 萬元以下罰金」。是比較臺灣
    地區及大陸地區人民關係條例第79條之新舊法適用之結果，
    以修正前未特別加重處罰意圖營利類型之規定較有利於被告
    ，且被告行為時之法律刑度較低，自應適用修正前臺灣地區
    與大陸地區人民關係條例第79條第1 項論處。
 (二) 次按刑法法律變更，比較時應就罪刑有關之共犯、未遂犯、
    想像競合犯、牽連犯、連續犯、結合犯，以及累犯加重、自
    首減輕暨其他法定加減原因（如身分加減）與加減例等一切
    情形，綜其全部罪刑之結果而為比較。查本件被告行為後，
    有關論罪科刑所適用之刑法業於94年2 月2 日修正公布，95
    年7 月1 日起施行，而有下列變更，茲分述如下：
  1.刑法第214 條使公務員登載不實文書罪，法定刑為3 年以下
    有期徒刑、拘役或500 元以下罰金，而修正後刑法施行法增
    訂第1 條之1 規定：「中華民國94年1 月7 日刑法修正施行
    後，刑法分則編所定罰金之貨幣單位為新臺幣。94年1 月7
    日刑法修正時，刑法分則編未修正之條文定有罰金者，自94
    年1 月7日 刑法修正施行後，就其所定數額提高為30倍。但
    72年6 月26日至94年1 月7 日新增或修正之條文，就其所定
    數額提高為3 倍」，另刑法第33條第5 款修正為：「主刑之
    種類如下：五罰金：新臺幣1,000 元以上，以百元計算之」
    ，是依修正後之法律，刑法第214 條使公務員登載不實文書
    罪所得科處之罰金刑最高為新臺幣15,000元、最低為新臺幣
    1,000 元；然依被告行為時之刑罰法律，即罰金罰鍰提高標
    準條例第1 條前段規定得提高倍數2 至10倍及修正前刑法第
    33條第5 款規定之罰金最低額1 元計算，該罪之罰金刑最高
    為銀元5,000 元，最低額為銀元1 元，若換算為新臺幣，最
    高額雖與新法同為新臺幣15,000元，然最低額僅為新臺幣3
    元。因此，比較上述修正前、後之刑罰法律，自以被告行為
    時關於科處罰金刑之法律較有利於被告。
  2.又有關共同正犯之規定，修正前刑法第28條原規定：「二人
    以上共同『實施』犯罪之行為者，皆為正犯」，嗣修正為：
    「二人以上共同『實行』犯罪之行為者，皆為共同正犯」，
    乃因原「實施」之概念包含陰謀、預備、著手及實行等階段
    ，故修正為僅共同實行犯罪行為者始成立共同正犯。是新法
    共同正犯之範圍顯然縮小，進而排除「陰謀共同正犯」、「
    預備共同正犯」之適用，故上開修正顯非單純文字修正，仍
    有比較之必要，且因修正後共同正犯成立之範圍較為限縮，
    故本件應以修正後刑法第28條之規定較有利於被告。
  3.次者，修正後刑法業已刪除牽連犯之規定，此刪除雖非犯罪
    構成要件之變更，但顯已影響行為人刑罰之法律效果，自屬
    法律變更。查被告主觀上乃基於使大陸地區人民非法進入臺
    灣地區之故意，進而使戶政機關為不實登載，是其前開2 行
    為客觀上具有方法、目的之牽連關係，依修正前刑法第55條
    本得適用牽連犯而以一罪論。惟修正後刑法刪除前開牽連犯
    規定，以致其前揭行為須依法分別論以數罪而併罰之，經依
    新法第2 條第1 項規定比較新、舊法之結果，仍以行為時即
    修正前刑法第55條之規定較有利於被告。
  4.綜合本件經依前述法定刑變更、是否論以共同正犯、牽連犯
    等規定合併比較之結果，爰認修正前刑法相關規定較有利於
    被告，故應依該等規定作為本件被告論罪科刑之依據。至修
    正前刑法第47條規定，受有期徒刑之執行完畢，或受無期徒
    刑或有期徒刑一部之執行而赦免後，5 年以內再犯有期徒刑
    以上之罪者，為累犯，修正後第47條第1 項則規定，5 年以
    內「故意」再犯有期徒刑以上之罪者，為累犯，明顯限縮以
    「故意」再犯者為限，始成立累犯，而將過失犯排除於累犯
    適用之外。可見，過失犯罪在累犯之評價上已為變更，惟因
    本件被告戴景清係受有期徒刑之執行完畢後，5 年以內「故
    意」再犯本件有期徒刑以上之罪，並不在修正之涵攝範圍，
    該類型修正前後實無變更可言，字自無庸予以為新舊法比較
    ，併此敘明。
三、論罪、科刑
 (一) 核被告戴景清、張屏生所為，均係犯刑法第216 條、第214
    條行使使公務員登載不實文書罪，及修正前臺灣地區與大陸
    地區人民關係條例第15條第1 款使大陸地區人民非法進入臺
    灣地區罪，應依修正前臺灣地區與大陸地區人民關係條例第
    79條第1 項論處。又被告戴景清、張屏生與潘宗祈就上開非
    法使大陸地區人民進入臺灣地區罪間，及與潘宗祈、唐瑞芳
    就上開行使使公務員登載不實文書罪部分，彼此均具有犯意
    聯絡及行為分擔，應各論以共同正犯。至大陸地區人民唐瑞
    芳本身即為非法進入臺灣地區之人，故就上開非法使大陸地
    區人民進入臺灣地區罪，並無同時成為犯罪主體之餘地，而
    無從就此部分犯罪成立共同正犯，附此敘明。又渠等使公務
    員登載不實之戶籍謄本後復持以行使，使公務員登載不實之
    低度行為應為行使之高度行為所吸收。再被告前揭所犯行使
    使公務員登載不實文書罪與使大陸地區人民非法進入臺灣地
    區罪二者間，有方法、目的之牽連關係，應依修正前刑法第
    55條後段規定，從較重之修正前臺灣地區與大陸地區人民關
    係條例第79條第1 項之罪論處。被告戴景清前因恐嚇案件，
    經本院以86年度易字第770 號判處有期徒刑2 月確定，於86
    年4 月24日易科罰金執行完畢，此有臺灣高等法院被告前案
    紀錄表在卷足憑，被告戴景清為有期徒刑執行完畢後5 年之
    內，又為前開有期徒刑以上之罪，為累犯，應依刑法第47條
    第1 項加重其刑。
 (二) 爰審酌被告假借合法婚姻之名義，使大陸地區人民非法來臺
    ，影響政府主管機關對大陸地區人民之管制，並可能衍生非
    法工作等社會問題，被告張屏生始終否認犯行，難認其犯後
    已有悔意，復考量被告2 人於本案中，被告張屏生處於主導
    之地位，並斟酌被告戴景清高職畢業，現沒有工作，被告張
    屏生國小畢業，現開計程車維生等一切情狀，分別量處如主
    文所示之刑。又被告行為時之刑法第41條第1 項前段規定：
    「犯最重本刑為5 年以下有期徒刑以下之刑之罪，而受6 個
    月以下有期徒刑或拘役之宣告，因身體、教育、職業、家庭
    之關係或其他正當事由，執行顯有困難者，得以1 元以上3
    元以下折算1 日，易科罰金。」，且依廢止前罰金罰鍰提高
    標準條例第2 條前段之規定，將上開易科罰金之折算標準就
    其原定數額提高為1 百倍折算1 日，是其行為時之易科罰金
    折算標準，應以銀元1 百元至3 百元折算1 日，經折算為新
    臺幣後，應以新臺幣3 百元至9 百元折算為1 日；惟95年7
    月1 日施行之刑法第41條第1 項前段則規定：「犯最重本刑
    為5 年以下有期徒刑以下之刑之罪，而受6 個月以下有期徒
    刑或拘役之宣告者，得以新臺幣1 千元、2 千元或3 千元折
    算1 日，易科罰金。」，經比較修正前後規定之結果，應認
    修正後之法律並非較有利於被告，依刑法第2 條第1 項之規
    定，自應適用行為時之法律即修正前之刑法第41第1 項前段
    及修正前罰金罰鍰提高標準條例第2 條之規定，諭知易科罰
    金，並定其折算標準。
 (三) 又被告之犯行係在96年4 月24日以前所為，所犯為中華民國
    九十六年罪犯減刑條例第3 條以外之罪，被告張屏生雖因本
    案經通緝，惟其係於前開減刑條例施行後之98年10月20日經
    通緝，於99年6 月12日緝獲，此有臺灣高雄地方法院檢察署
    通緝書及高雄縣政府警察局鳳山分局解送人犯報告書各1 份
    在卷可查，被告戴景清、張屏生上開犯行均符合中華民國九
    十六年罪犯減刑條例之減刑規定，應依同條例第2 條第1項
    第3 款、第7 條之規定，被告張屏生部分並依該條例第9 條
    之規定，各減其宣告刑2 分之1 ，並依前開標準諭知減刑後
    易科罰金之折算標準。
據上論斷，應依刑事訴訟法第299 條第1 項前段，92年10月29日
修正前臺灣地區與大陸地區人民關係條例第79條第1 項，刑法第
2 條第1 項前段、第11條前段、第47條第1 項、第216 條、第21
4 條，修正前刑法第28條、第55條後段、第41條第1 項前段，廢
止前罰金罰鍰提高標準條例第2 條，現行法規所定貨幣單位折算
新臺幣條例第2 條，中華民國九十六年罪犯減刑條例第2 條第1
項第3 款、第7 條、第9 條，判決如主文。
本案經檢察官童志曜到庭執行職務。
中    華    民    國    99    年    11    月    30    日
                  刑事第一庭  審判長  法  官  李東柏
                                      法  官  饒志民
                                      法  官  蔡書瑜
以上正本證明與原本無異。
如不服本判決應於收受送達後10日內向本院提出上訴書狀，並應
敘述具體理由；如未敘述上訴理由者，應於上訴期間屆滿後20日
內向本院補提理由書（均須按他造當事人之人數附繕本）「切勿
逕送上級法院」。
中    華    民    國    99    年    11    月    30    日
                                      書記官  林玉珊
附錄本判決論罪科刑之法條：
92年10月29日修正前臺灣地區與大陸地區人民關係條例第79條第
1 項
違反第15條第1 款規定者，處5 年以下有期徒刑、拘役或科
或併科新臺幣50萬元以下罰金。
中華民國刑法第216 條
行使第210 條至第215 條之文書者，依偽造、變造文書或登載不
實事項或使登載不實事項之規定處斷。
中華民國刑法第214條
明知為不實之事項，而使公務員登載於職務上所掌之公文書，足
以生損害於公眾或他人者，處3 年以下有期徒刑、拘役或5 百元
以下罰金。

司法院資訊處製作；財團法人民間司法改革基金會備份。
